ACORDAO-COMPLETO-2536006

ACÓRDÃO 1157/2022 ATA 19/2022 - PLENÁRIO

VISTOS, relatados e discutidos estes autos que tratam de representação, com solicitação de adoção de medida cautelar, acerca de possíveis irregularidades ocorridas na fase preparatória do Pregão Eletrônico 02/2022 (PE 2/2022) , realizado pelo Fundo Nacional de Desenvolvimento da Educação (FNDE) para a aquisição de veículos de transporte escolar diário de estudantes, denominados Ônibus Rural Escolar (ORE) , tipos ORE 1, ORE 1 4x4, ORE 2 e ORE 3, mediante Registro de Preços Nacional (RPN) ;
ACORDAM os Ministros do Tribunal de Contas da União, reunidos em Sessão do Plenário, com fundamento nos arts. 235, 237 e 276, §5º do Regimento Interno do TCU, em:
9.1. considerar improcedente a presente representação;
9.2. revogar a medida cautelar referendada pelo Acórdão 872/2022-TCU-Plenário;
9.3. encaminhar cópia deste Acórdão aos representantes e ao Fundo Nacional de Desenvolvimento da Educação; e
9.4. arquivar o presente processo.

Representação acerca de possível irregularidade no pregão eletrônico para aquisição de veículos de transporte escolar diário de estudantes.

Fundo Nacional de Desenvolvimento da Educação.

3. Interessados/Responsáveis: não há.

13.1. Ministros presentes: Ana Arraes (Presidente), Walton Alencar Rodrigues (Relator), Benjamin Zymler, Augusto Nardes, Aroldo Cedraz, Jorge Oliveira e Antonio Anastasia.
13.2. Ministro-Substituto convocado: Augusto Sherman Cavalcanti.
13.3. Ministro-Substituto presente: André Luís de Carvalho.

WALTON ALENCAR RODRIGUES

Adoto, como relatório, a instrução da SecexEducação (peças 67-69) :
INTRODUÇÃO
1.	Cuidam os autos de representação a respeito de possíveis irregularidades ocorridas no Pregão Eletrônico 02/2022, promovido pelo Fundo Nacional de Desenvolvimento da Educação (FNDE) , para aquisição de veículos de transporte escolar diário de estudantes, denominados de Ônibus Rural Escolar (ORE) , em atendimento às entidades educacionais das redes públicas de ensino nos estados, Distrito Federal e municípios (peça 1) .
HISTÓRICO 
2.	Os representantes, em sua petição inicial (peça 1) , apresentaram matéria publicada no jornal O Estado de São Paulo, de 2/4/2022, relativa ao Pregão Eletrônico 02/2022, promovido pelo FNDE, em que informaram, segundo o resumo feito na instrução de peça 11, datada de 4/4/2022: 
	a) suspeitas de superfaturamento no referido pregão; 
	b) possibilidade de compra de um ônibus pelo valor de R$ 480 mil, quando seu valor não deveria passar de R$ 270,6 mil; 
	c) apesar dos alertas emitidos pelos órgãos de controle, o FNDE teria persistido no prosseguimento da licitação, cuja sessão pública foi marcada para 5/4/2022, às 10h; 
	d) a licitação tem como objeto a compra de 3.850 veículos do Programa Caminho da Escola, no valor de R$ 2.045 bilhões, o que representaria um aumento não justificado de até 55% em relação aos valores anteriores; 
	e) documentos obtidos pelo Estadão apontam a atuação direta de um dos diretores do FNDE, Garigham Amarante, na definição dos valores superestimados; 
	f) ao recusar o preço máximo original estimado pela área técnica, a diretoria de Garigham Amarante teria alegado que corrigir os valores pela inflação não refletiria "os impactos da pandemia" e "o aumento do dólar em uma indústria dependente da importação de peças"; 
	g) a Controladoria-Geral da União (CGU) teria avisado que o edital poderia favorecer a prática de cartel entre as empresas fornecedoras e recomendado que fosse seguida uma instrução normativa do Ministério da Economia, de forma que o cálculo do preço deveria se basear em valores de licitações anteriores; 
	h) a diretoria comandada por Garigham Amarante teria criado, então, uma nova fórmula de cálculo, passando a usar um outro indicador de inflação, o IPP, nos custos dos ônibus, além dos valores apontados pelos fornecedores. A alteração do setor, no entanto, pouco teria mudado o cenário e o valor máximo da licitação teria passado para R$ 2.045 bilhões.
3.	Conforme registrado na dita instrução (peça 11) , os representantes alegam a necessidade de apuração do caso pelos órgãos de controle e ainda afirmam que, em pesquisa realizada no site do governo federal (gov.br/paineldeprecos) , conforme relatório de peça 2, o valor médio por veículo é de R$ 354.120,00, e o menor valor de R$ 237.800,00. 
4.	Ao final, os representantes requerem tratamento emergencial ao presente feito, que o TCU determine ao FNDE a suspensão da licitação, em especial a sessão virtual marcada para o dia 5/4/2022, a confirmação da cautelar concedida, com o julgamento da procedência da representação, bem como a cominação de sanções ao presidente e ao diretor de ações educacionais do FNDE (peça 1, p. 10) .
5.	Ainda na instrução citada, foi proposto conhecer da presente representação, satisfeitos os requisitos de admissibilidade e a realização de oitiva ao FNDE (peça 11, p. 4) .
6.	O titular da SecexEducação, em Pronunciamento da Unidade, datado de 4/4/2022 (peça 12) , anuindo com a instrução de peça 11, mas considerando a proximidade da realização do certame, propôs que fosse permitida sua realização e que fossem analisados os resultados do certame em conjunto com as justificativas a serem trazidas pelo FNDE na oitiva proposta, destacando que, caso conveniente, fosse deferida medida cautelar no sentido de que a autoridade competente se abstivesse de homologar o certame até a análise de mérito deste processo a ser empreendida pelo Tribunal.
7.	No ensejo, informou estarem tramitando na SecexEducação, além dos presentes autos, os TCs Processo 006.127/2022-3, TC Processo 006.158/2022-6 e TC Processo 006.159/2022-2, todos contendo o mesmo conteúdo deste processo.
8.	O Ministro Relator, por meio do Despacho de peça 13, datado de 5/4/2022, conheceu da representação, considerou presentes os pressupostos para a concessão da medida cautelar, entendendo, no entanto, prudente que a medida cautelar tivesse seus efeitos modulados, para permitir o prosseguimento do certame, determinando, porém, cautelarmente, ao FNDE, que se abstivesse de homologar o Pregão Eletrônico e de adjudicar seu objeto até a conclusiva apreciação do mérito da representação.	
9.	Determinou ainda o Ministro Relator a realização da oitiva do FNDE, para que, no prazo de até quinze dias, apresentasse as seguintes informações e documentos relativos ao Pregão Eletrônico 02/2022:
	a) detalhamento do processo de obtenção dos preços referenciais e do cálculo da estimativa de preços efetivamente utilizados no Pregão Eletrônico 02/2022 a ser realizado em 5/4/2022; 
	b) documentação atinente à fiscalização realizada pela CGU no referido pregão, se houver; 
	c) notas técnicas produzidas pelo FNDE, contendo a análise sobre a aplicação do IPP, em detrimento da recomendação da CGU, de que fosse adotada instrução normativa do Ministério da Economia, de forma que o cálculo do preço deveria basear-se em valores de licitações anteriores; e 
	d) demais informações relevantes para o deslinde do processo.
10.	O FNDE teve ciência da medida cautelar por meio do ofício de peça 14, conforme o termo de ciência de peça 15, oportunidade em que lhe foi comunicada sobre a oitiva autorizada.
EXAME TÉCNICO
11.	Em resposta à oitiva promovida por esta Secretaria, por meio do ofício de peça 14, datado de 5/4/2022, o FNDE apresentou, tempestivamente, as informações e/ou esclarecimentos constantes da peça 17.
12.	O documento de peça 17 encaminhado pelo FNDE compreende o Ofício nº 9165/2022/ChefiaGabin/Gabin-FNDE, de 13/4/2022, por meio do qual informou estar encaminhando um link para acesso à Nota Técnica 2873704/2022/Coace/Cgame/Dirae (peça 19) e dezesseis anexos, assim especificados:
Anexo 1 - Nota de Auditoria nº 01/1140060 (Sei nº 2870511 e 2870537) ;
Anexo 2 -Análise da Manifestação (Sei nº 2870554) ;
Anexo 3 - Relatório do Painel de Preços (Sei nº 2870593) ;
Anexo 4 - Pregões de ônibus escolar de outros órgãos (Sei nº 2870605) ;
Anexo 5 - Cotações das Empresas (Sei nº 2870645) ;
Anexo 6 - Planilha de levantamento de Preços (Sei nº 2870662) ;
Anexo 7 - IPP (Sei nº 2870702) ;
Anexo 8 - Apostila de pesquisa de Preços (Sei nº 2870712) ;
Anexo 9 - Mapa de apuração de preços ônibus 2022 (Sei nº 2870791) ;
Anexo 10 - Despacho CGAME nº 2860254/2022, de 14/03/2022 (- Sei nº 2871353) ;
Anexo 11 - Despacho CGAME nº 2860254/2022, de 04/04/2022 pelo (Sei nº 2871355) ;
Anexo 12 - Nota técnica nº 2761059/2022/COACE/CGAME/DIRAE (Sei nº 2871415) ;
Anexo 13 - Levantamento de preços - Para a Nota técnica nº 2761059/2022/COACE/CGAME/DIRAE (Sei nº 2871492) ;
Anexo 14 - Novos Documentos do Pregão - Pós CGU - ETP, Pesquisa de Preços e Termo de Referência (Sei nº 2871679) ;
Anexo 15 - Ofícios das Empresas (Sei nº 2872718) ;
Anexo 16 - POP - Quantidade de ônibus escolares (Sei nº 2872756) .
13.	Segundo o FNDE, a documentação em relevo contém a manifestação e os esclarecimentos daquela autarquia acerca dos procedimentos adotados pela entidade na condução da fase preparatória do Pregão Eletrônico 02/2022, em atendimento à oitiva realizada pelo TCU, e que foi estruturada levando em conta os tópicos expressos nas alíneas "a" a "d" do parágrafo 9 desta instrução.
14.	Ainda por meio do aludido ofício, o FNDE apresentou as seguintes informações:
	a)  após a fase de lances do Pregão Eletrônico 2/2022, os fornecedores apresentaram valores abaixo do mínimo estimado para a licitação: item 1, com redução de 0,15%; item 2, com redução de 0,01%; item 3, com redução de 9,98%; e item 4 com valor igual ao mínimo estimado;
	b)  as empresas que apresentaram os menores valores na fase de lances encaminharam a documentação prevista no edital relativa à habilitação editalícia (item 9.1 do edital) , jurídica (9.8) , fiscal e trabalhista (9.9) e de qualificação econômico-financeira (9.10) , que se encontra em análise por parte do pregoeiro do FNDE;
	c)  segundo consta dos Cadernos de Informações Técnicas (CIT) , encerrada as etapas supra, inicia-se a fase de qualidade técnica, por avaliação documental, em que os licitantes entregam ao FNDE rol de documentos que demonstrem a conformidade com os registros técnicos e especificações apontadas para a licitação;
	d)  superada a fase de análise documental, o licitante deverá, num prazo máximo de vinte dias, contados da solicitação do pregoeiro, disponibilizar um protótipo do veículo para realização da inspeção, para verificação da conformidade final com as especificações apontadas. Para a realização dessa inspeção, são firmadas parcerias com instituições especializadas públicas, cabendo ao FNDE, em seguida, emitir o Relatório de Avaliação de Protótipo, com o resultado da inspeção. Destaque-se que ainda é possível adicionarem-se prazos para apresentação de planos corretivos (vinte dias da notificação do FNDE) ; e
	e)  apenas após essa etapa é que o pregão poderá ser adjudicado e homologado, o que somente ocorrerá após deliberação do TCU.
15.		Por meio do link encaminhado pelo FNDE, teve-se acesso ao conteúdo da sobredita Nota Técnica nº 2873704/2022/Coace/Cgame/Dirae (e seus anexos) , a respeito dos quais se pode extrair um resumo de seus principais tópicos e elementos, conforme segue.
I. Oitiva do TCU ao FNDE
I.1 Solicitação de informações e documentos alusivos ao detalhamento do processo de obtenção dos preços referenciais e do cálculo da estimativa de preços efetivamente utilizados no Pregão Eletrônico 02/2022, realizado em 5/4/2022
Manifestação do FNDE na Nota Técnica nº 2873704/2022  (peça 19, p. 1-5) 
16.		Inicialmente, o FNDE informou que as estimativas de preços feitas para a licitação em epígrafe foram embasadas nos parâmetros de pesquisa de preços definidos pela Instrução Normativa 73, de 5/8/2020, da Secretaria Especial de Desburocratização, Gestão e Governo Digital do Ministério da Economia, bem como em adequações e complementações indicadas pela Nota de Auditoria 01/1140060 (peças 20-21) e pela Análise da Manifestação  (peça 22) da Controladoria Geral da União (CGU) .
17.		De igual modo, foi realizada consulta ao Painel de Preços do Governo Federal, no qual foram encontrados editais públicos licitados em 2022, conforme peças 23-24. No entanto, o FNDE teria constatado que os tipos de veículos licitados não condiziam com as características padronizadas dos ônibus escolares do Programa Caminho da Escola, o que motivou a deliberação por não utilizar os preços praticados no dito painel para compor o Mapa Comparativo de Preços.
18.		Também teriam sido buscados na internet pregões similares de ônibus escolares realizados por outros entes públicos, com as mesmas especificações básicas do Programa Caminho da Escola. Contudo, nenhum apresentou as inovações e adequações averiguadas pela equipe técnica quando das inspeções de protótipos do pregão anterior (06/2021) , e que foram estabelecidas a partir de reunião técnica e de audiência pública, consideradas cruciais para modernização e aprimoramento dos veículos neste novo certame.
19.		Nesse sentido, foram localizados dois certames cuja documentação encontra-se acostada nos autos (peças 25-30) , devendo ser ressaltado que os valores nessas licitações, embasados em 2021, não levavam em conta os novos componentes propostos para o Edital do PE 02/2022; apresentaram quantidades diferentes da proposta para esse certame; e incluíam previsão de entregas centralizadas em um único estado, não considerando os custos de logísticas nas entregas em regiões distantes de todo o País, diferentemente do Caminho da Escola, que, por meio do Registro de Preços Nacional, proporciona atendimento e entrega de veículos em todo o território nacional. Segundo o FNDE, por esses motivos, "os resultados foram considerados para validação das demais consultas realizadas, entretanto esses valores não foram computados no Mapa Comparativo de Preços".
20.		Considerando ainda a mudança substancial de características técnicas dos veículos para otimização da segurança e do conforto, os valores do PE 06/2021, mesmo que atualizados pelo IGP-M, foram considerados inadequados pelo FNDE para serem computados na previsão de preços desse novo certame, e não foram computados e incluídos no Mapa de Preços. Contribuiu para essa exclusão, a dificuldade de mensuração dos impactos da pandemia e do aumento do dólar, especialmente por se tratar de uma indústria dependente da importação de peças.
21.			Dando continuidade à pesquisa, o FNDE encaminhou Cartas Consultas para diversas empresas, no intuito de conhecer os preços praticados atualmente no mercado. No entanto, a própria entidade destacou que "pesquisas de preços apenas com fornecedores, em especial quando se trata de registro de preço nacional, em que os quantitativos registrados são vultuosos e com impacto relevante não são aconselhadas". Nesse sentido, a despeito de a dita Autarquia reconhecer a pertinência de construir os preços referenciais também com consultas a painéis públicos e com base em outras licitações similares, anotou que quando se trata dos ônibus escolares do Programa Caminho da Escola, tem-se uma justificativa plausível para realizar a pesquisa apenas com fornecedores: "há poucos fabricantes nacionais de ônibus e os veículos especificados possuem características únicas".
22.		Quanto à consulta a fornecedores, merece relevo que, à luz do art. 6º da IN 73/2020, o retorno da consulta aos fornecedores obteve a quantidade de cotações suficientes para atender o quantitativo mínimo ali exigido, conforme se constata nos documentos e cotações acostados às peças 31-37.
23.		De posse desse levantamento de mercado, foi levado em consideração o apontamento da CGU, no sentido de que: 
no atual cenário constitui tarefa difícil projetar valores apenas com base em índices inflacionários. Mas, por outro lado, considerar na pesquisa apenas valores obtidos diretamente de fornecedores, em um mercado com número restrito de concorrentes, representa um incremento ao risco de sobrepreço. Neste caso, parece razoável que a aplicação da regra pelo coeficiente de variação sobre uma cesta de preços balanceada, construída a partir de parâmetros distintos de pesquisa, implicaria preços estimados com menor possibilidade de vieses.
24.	Com esse pressuposto, o FNDE informou que procedeu a uma busca de parâmetros distintos de pesquisa com propósito de melhor pautar a administração pública, pelo que realizou o levantamento de preços nominais e atualizados resultantes dos últimos três pregões realizados pela Autarquia para aquisição dos ônibus escolares, objeto do Pregão 02/2022 em curso, considerando o Índice de Preços ao Produtor (IPP) .
25.	Para esse levantamento, como método de atualização, o FNDE informou ter utilizado os preços nominais dos itens ORE 3, ORE 2, ORE 1 e ORE 1 (4x4) , obtidos nos Pregões Eletrônicos 19/2017, 11/2019 e 06/2021, e calculou a inflação acumulada do período baseado no IPP, índice este que também foi pontuado na análise inicial da CGU na Nota de Auditoria 01/1140060 como um indicador adequado para avaliação de estimativas de preços, nesses casos. O resultado para cada item previsto para o Pregão nº 02/2022 pode ser constatado nas peças 38-43, sendo que o FNDE fez juntada do descritivo justificando a utilização do IPP, o qual contém a categoria Indústrias Extrativas e de Transformação, que tem com uma de suas subdivisões Fabricação de Veículos Automotores, Reboques e Carrocerias  (peça 44) .
26.	Ademais, segundo o FNDE, além da inclusão do IPP para o cálculo, foram aplicadas algumas metodologias sugeridas pela Auditoria Interna do FNDE e pelos órgãos de controle federais, apresentados na Apostila de pesquisa de Preços (peça 45) , de modo a respaldar os preços estimados finais que serviram de referência quando da realização do pregão eletrônico. Tudo isso seguindo a "orientação do TCU, que tem exigido que a administração pública construa uma 'cesta de preços aceitáveis', e que esta cesta seja proporcional ao impacto orçamentário da licitação".
27.		A partir das considerações indicadas pela Nota de Auditoria 01/1140060 e da Análise da Manifestação da CGU (peças 20-22) , em que se consideraram as recomendações e observações neles contidas e nas reuniões realizadas, o FNDE passou ao detalhamento da metodologia de cálculo escolhida e as justificativas pertinentes. Com o entendimento de que os preços coletados nos estados e do último pregão deviam ser desconsiderados, a equipe de planejamento efetuou os cálculos matemáticos para encontrar o preço mínimo e máximo, a amplitude, a média, a mediana, o desvio-padrão, o coeficiente de variação (CV) , o limite superior e inferior de cada Item, seguindo as orientações da Apostila de Pesquisa de Preços (peça 45) . O resultado é detalhado na peça 46.
28.		De posse desse levantamento, o FNDE inicialmente verificou a amplitude dos valores coletados, de modo a avaliar se todos os preços apresentados se encontravam dentro de uma faixa aceitável de variação, evitando referências distorcidas. No que tange a essa temática, o FNDE destacou que "o TCU considera o patamar de até 10% de variações entre os preços", e conforme visualizado na peça 46 a amplitude variou entre 24% para o Item 2 e 78% para o Item 4, o que enseja possíveis preços discrepantes e com pouca homogeneidade entre si.
29.	À vista desse fato, o FNDE adotou o coeficiente de variação para retirar as eventuais propostas de preços que poderiam causar distorções no valor estimado final. As propostas obtidas para os itens variaram entre 8,6% no item 2 e 20,4% no item 4, conforme registrado na tabela descrita no parágrafo 4.21 da peça 19. Estão, portanto, de acordo com a exigência dos órgãos de controle quanto à homogeneidade dos preços, visto que, apesar de apresentarem grande amplitude, não apresentaram valores considerados extremos e que pudessem prejudicar a definição do valor estimado.
30.	Restava, no entanto, avaliar o impacto da utilização do coeficiente de variação para construção do mapa de apuração (sabendo-se que Coeficiente de Variação nada mais é do que a razão entre o desvio padrão e a média das propostas, que indica a homogeneidade dos preços obtidos quando fica abaixo do patamar de 25%) .
31.	No caso em espécie, o coeficiente de variação entre 8,6% e 20,4% (menor que 25%) , indica que se poderiam estimar os preços pela média, como indicado na 1ª regra da apostila utilizada (Se o coeficiente de variação da série for menor que 25%, considerar-se-á a média da série como preço estimado do objeto) . Após essa constatação, foi calculado o valor total do certame, para verificar a melhor possibilidade de utilização dos recursos, entre média, mediana e média saneada, conforme demonstrado na Tabela a seguir (peça 19, p. 5) :
Projeção de valores para o certame dos ônibus escolares
	Item
	Ônibus Rural
Escolar - ORE 1
	Ônibus Rural
Escolar - ORE 1
 (4x4) 
	Ônibus Rural
Escolar - ORE 2
	Ônibus Rural
Escolar - ORE 3
	Total Geral

	Quantidade
	900
	750
	800
	1.400
	3.850

	Máximo
	489.375.000,00
	449.836.500,00
	529.000.000,00
	1.032.500.000,00
	2.500.711.500,00

	Mínimo
	304.654.208,00
	364.028.672,59
	317.609.714,33
	581.230.263,87
	1.567.522.858,79

	Média
	412.083.841,60
	408.145.043,15
	420.170.525,72
	814.771.130,65
	2.055.170.541,11

	Mediana
	432.000.000,00
	409.357.500,00
	409.320.000,00
	794.720.500,00
	2.045.398.000,00

	Limite Superior
	484.948.724,50
	443.297.674,35
	501.784.530,58
	981.101.863,44
	2.411.132.792,87

	Limite Inferior
	339.218.958,70
	372.992.411,94
	338.556.520,86
	648.440.397,85
	1.699.208.289,36

	Média Saneada
	422.130.000,00
	409.357.500,00
	418.603.360,00
	818.724.130,00
	2.068.814.990,00

32.		Nesse contexto, segundo o FNDE, é que foi feita a exclusão de preços dos estados e do pregão anterior atualizado pelo IGP-M. Ao se analisarem as informações financeiras, e confrontarem-nas com a 2ª regra (2º - Se o coeficiente de variação da série for maior ou igual a 25% e o coeficiente de variação da série saneada for menor que 25% e a série saneada contiver ao menos três valores, considerar-se-á a média saneada como preço estimado do objeto) , observou-se que o Coeficiente de Variação (CV) da série da média saneada é menor que 25%, mas não se compõe em três valores para todos os itens. Para o ORE 1 4x4 são excluídas duas propostas (IPP e Taguamotors) , permanecendo somente dois valores viáveis, o que fere a regra de conter ao menos três valores. Dessa forma, o FNDE entendeu que a média saneada não cumpria a regra para sua utilização.
33.		Para a Autarquia, essa eliminação de preços fez com que o valor resultante da média saneada ficasse maior que a mediana utilizada no ETP para prever os preços, diferença a maior de R$ 23.416.990,00 (R$ 2.068.814.990,00 - R$ 2.045.398.000,00) , e descumpre o art. 6º da Instrução Normativa 73/2020, que prescreve que devem ser utilizados, como métodos para obtenção do preço estimado, a média, a mediana ou o menor dos valores obtidos na pesquisa de preços, desde que o cálculo incida sobre um conjunto de três ou mais preços, oriundos de um ou mais dos parâmetros de que trata o art. 5º, desconsiderados os valores inexequíveis, inconsistentes e os excessivamente elevados.
34.		Ao analisar a 3ª regra (Se os coeficientes de variação da série original e da série saneada forem maiores ou iguais a 25% ou se a série saneada contiver menos do que três valores, considerar-se-á a mediana da série original como preço estimado do objeto) , o FNDE consignou que como a série da média saneada não obteve três valores para todos os itens, a mediana se encaixava como uma melhor possibilidade para previsão do preço, de acordo com o levantamento de valores realizado.
35.	A Autarquia também constatou que o total da média computou valor maior que da mediana, com diferença a maior de R$ 9.772.541,11 (R$ 2.055.170.541,11 - R$ 2.045.398.000,00) . Por isso a equipe de planejamento/FNDE acreditou que a mediana, com valor menor, seria a mais adequada, seguindo a orientação da 3ª regra, mesmo com a média sendo indicada pelo uso da 1ª regra, quando os CVs são menores que 25%.
36.		Tal decisão pelo uso da mediana teria se dado pela análise crítica da dificuldade de mercado nessa licitação, pela possibilidade de tendência de economia de pelo menos R$ 9.772.541,11 e pelo indicado pelo TCU, no Acórdão 3068/2010-TCU-Plenário, o qual afirmou que:
 (...) o preço de mercado é mais bem representado pela média ou mediana uma vez que constituem medidas de tendência central e, dessa forma, representam de uma forma mais robusta os preços praticados no mercado.
37.		Assim, a partir das análises dos preços coletados, a equipe de planejamento do FNDE considerou adequada a utilização da mediana neste caso e a previsão do certame no valor total máximo de R$ 2.045.398.000,00, para não haver risco de não serem apresentadas propostas inexequíveis pelas empresas, quando da abertura do pregão.
38.		Ao comparar esse total com o valor do último registro de preços de R$ 1.312.781.616, atualizado pelo IGPM, o FNDE consignou ter constatado uma diferença a maior de 36%, possivelmente ocasionada pela falta de insumos e componentes na fabricação de ônibus, dada a situação emergencial ocasionada pela pandemia de Covid-19, bem como pela crise econômica vivenciada nos anos de 2020 e 2021, justificada, ainda, pelas alterações das especificações pontuadas no ETP.
39.	No seu arrazoado, o FNDE reconhece a necessidade de construir os preços referenciais também com consultas a painéis públicos e com base em outras licitações similares. No entanto, enfatiza que quando se trata dos ônibus escolares do Programa Caminho da Escola, há poucos fabricantes nacionais e os veículos escolares especificados possuem características únicas, o que constituiu uma justificativa plausível para realizar a pesquisa apenas com fornecedores.
40.		No entanto, preocupados com a possibilidade de sobrepreço, associada à problemática salientada pela CGU, quanto à utilização restrita do parâmetro de pesquisa direta com fornecedores, em especial quando se trata de registro de preços nacional, em que os quantitativos registrados são vultuosos e com impacto relevante, e diante da possibilidade de utilizar o menor dos valores obtidos na pesquisa de preços (art. 6º da Instrução Normativa 73/2020) , a área demandante da Autarquia decidiu por recomendar o uso dos menores preços encontrados no levantamento, para balizar os lances, quando da abertura do certame.
41.		Essa recomendação, segundo o FNDE, teria ocorrido em dois momentos: inicialmente, quando pediu as providências para reabrir a licitação, e, da segunda vez, para reiterar e lembrar à equipe de pregoeiros, um dia antes do pregão, conforme documentos comprobatórios a seguir:
	1)  em 14/3/2022, pelo Despacho CGAME 2820721/2022, [apontado erroneamente como 2860254/2022 pelo FNDE] (Anexo 10 - Sei 2871353) [peça 47];
	2)  em 4/4/2022, pelo Despacho CGAME 2860254/2022 (Anexo 11 - Sei 2871355) [peça 48].
42.		Com a sugestão de utilizar o valor mínimo, resultante do reajuste da inflação detectada no período pelo IPP, nos valores nominais do Pregão 06/2021, é possível chegar a um valor de R$ 1,57 bilhões, economizando cerca de R$ 477,8 milhões, ao comparar com o valor da mediana (peça 19, p. 6-7) .
	Item
	Tipo / Descrição do
Veículo
	Quantidade
	Preço Pregão 06/2021
	Reajuste Máximo
pela IPP Industria
	Preço Pregão 02/2022

				Valor Unitário de
Fornecimento
	Valor Total
		Valor Unitário de
Fornecimento
	Valor Total

	1
	Ônibus Rural Escolar
- ORE 1
	900
	R$ 237.800,00
	R$ 214.020.000,00
	42,35%
	R$ 338.504,68
	R$ 304.654.208,0

	2
	Ônibus Rural Escolar
- ORE 1 (4x4) 
	750
	R$ 361.080,00
	R$ 270.810.000,00
	34,42%
	R$ 485.371,56
	R$ 364.028.672,59

	3
	Ônibus Rural Escolar
- ORE 2
	800
	R$ 279.200,00
	R$ 223.360.000,00
	42,20%
	R$ 397.012,14
	R$ 317.609.714,33

	4
	Ônibus Rural Escolar
- ORE 3
	1.400
	R$ 317.900,00
	R$ 445.060.000,00
	30,60%
	R$ 415.164,47
	R$ 581.230.263,87

	Valor Unitário Médio e Total
	3.850
	R$ 298.995,00
	R$ 1.153.250.000,00
		R$ 409.013,21
	R$ 1.567.522.858,79

43.		A partir dessas explanações, o FNDE e a Dirae entenderam ter adotado as metodologias constantes da Instrução Normativa do Ministério da Economia, computando a média, mediana, média saneada, mínimo e máximo, coeficiente de variação, desvio padrão, limites inferiores e superiores da cesta de valores ofertados, incluindo, ainda, o estudo de valores de licitações anteriores realizadas pelo FNDE (as três últimas) , com a atualização pelo IPP, para balizar o limite do valor aceito para o Pregão 02/2022, em atendimento às recomendações da CGU.
I.2 Solicitação da documentação Atinente à Auditoria Prévia Realizada pela CGU no Referido Pregão
Manifestação do FNDE na Nota Técnica nº 2873704/2022 (v. peça 19, p. 5-6) 
44.		O FNDE informou que após a primeira publicação do Edital do PE 02/2022, em 26/1/2022, a CGU realizou análise preventiva dos autos do processo e questionou a metodologia e o método matemático utilizados pela Autarquia para previsão de preços para o certame, recomendando uma revisão dos procedimentos quanto às exclusões de valores levantados, quanto à utilização de índices econômicos como o IGP-M e o Índice de Preços ao Produtor (IPP) , e adoção de métodos de média, mediana, média saneada, valores limites mínimos e máximos, conforme a legislação vigente, emitindo a Nota de Auditoria 01/11140060, de 2/2/ 2022  e o Anexo da Nota de Auditoria 01/1140060, de 2/2/ 2022 (peças 20-21) .
I.3 Solicitação de informações e documentos alusivas às Notas Técnicas produzidas pelo FNDE, contendo a análise sobre a aplicação do IPP, em detrimento da recomendação da CGU, de que fosse adotada Instrução Normativa do Ministério da Economia, de forma que o cálculo do preço deveria ser baseado em valores de licitações anteriores
Manifestação do FNDE na Nota Técnica nº 2873704/2022  (v. peça 19, p. 6) 
45.		O FNDE consignou que tomou a decisão de suspender o edital da PE 02/2022 publicado e apresentou informações complementares, esclarecimentos e providências em atenção às recomendações da auditoria. Os documentos que tratam dessas manifestações são os seguintes:
	I - Nota Técnica 2761059/2022/COACE/CGAME/DIRAE, de 16/2/ 2022 (Anexo 12 - Sei 2871415) [peça 49];
	II - Levantamento de preços - Para a Nota técnica 2761059/2022/COACE/CGAME/DIRAE, de 16/2/2022 (Anexo 13 - Sei 2871492) [peças 50-26];
	III - Relatório da análise da manifestação pela CGU, de 09/3/2022 (Anexo 2 - Sei 2870554) [peça 22];
	IV - Planilha de levantamento de preços de pregões anteriores e atualização pelo IPP, de 11/3/2022 (Anexo 6 - Sei 2870662) [peças 38-43].
46.	Ademais, diante da manifestação positiva da CGU, de 9/3/2022 (peça 22) , dos novos levantamentos realizados, o FNDE e a Dirae entenderam ter atendido às recomendações da CGU, especialmente em adotar as diretrizes da IN do Ministério da Economia.
I.4 Encaminhamento de demais informações relevantes para o deslinde do processo e os resultados de análise preventiva realizada sobre os autos do processo
Manifestação do FNDE na Nota Técnica nº 2873704/2022  (v. peça 19, p. 6-7) 
47.		O FNDE informou que após a deliberação de dar continuidade ao Pregão 02/2022, por recomendação da área de compras, em 17/3/2022, a equipe de planejamento elaborou novo levantamento de preços, realizando nova visitação ao Painel de Preços e incluindo os cômputos do IPP na metodologia de cálculo, resultando num outro Mapa de Preços. Também, o Estudo Técnico Preliminar foi reformulado, incluindo as informações complementares e justificativas apresentadas e aceitas pela CGU.
48.	Segundo a Autarquia, outra alteração ocorreu no Termo de Referência, para abarcar sugestão da CGU, quanto à adoção do sigilo dos valores estimados ou máximos aceitáveis e o modo de disputa aberto e fechado (este já previsto no edital) , conforme previsão contida respectivamente nos arts. 15 e 31 do Decreto 10.024/2019. Todos esses instrumentos embasaram o Edital de Pregão Eletrônico 02/2022, publicado para abertura em 5/4/2022.
49.		O Estudo Técnico Preliminar (ETP) alterado, o novo Termo de Referência e a Pesquisa de Preços - IN 73/2020 revisada podem ser verificados nas peças 57-59. No ETP e na pesquisa de preços se encontram as justificativas detalhadas das mudanças de metodologia de cálculo da estimativa de preços, considerando o apontamento da CGU na Nota de Auditoria 01/1140060 (peça 20) .
50.		Entre as alterações que foram realizadas, principalmente no ETP, o FNDE destaca as mudanças significativas e situações analisadas pela equipe de planejamento para definição dos itens, inclusive da metodologia para estimativa de preços, a seguir reproduzidas: alteração das especificações; dificuldade de produção para 2021; necessidade de diminuição do prazo de vigência da ata; e necessidade de diminuição do quantitativo (v. peça 19, p. 6-7) 
II. Outras considerações do FNDE  (v. peça 19, p. 7-8) 
51.		À guisa de conclusão da Nota Técnica 2873704/2022/COACE/CGAME/DIRAE, o FNDE noticiou que não agiu no sentido de ignorar os alertas da CGU, haja vista que os técnicos teriam atuado com a Controladoria, no intuito de melhorar o processo de estimativa de preços para o registro de preços dos 3.850 veículos, revisando e refazendo os instrumentos da licitação, em que se consideraram as recomendações e observações feitas nos documentos supracitados e nas reuniões realizadas atinentes ao detalhamento do planejamento, aos valores de referência utilizados e aos respectivos métodos de cálculo, sempre em conformidade com a IN 73/2020 e demais instrumentos legais sobre o assunto.
52.		Para o FNDE, a partir do novo estudo realizado, o valor estimado proposto como parâmetro para o certame se apresentou abaixo dos limites da inflação do IPP acumulada em 57,12% (FGVDADOS) , desde os valores apurados nos últimos 3 pregões (19/2017, 11/2019 e 16/2021) . 
53.		Todavia, o FNDE esperava que o sigilo do valor previsto, por recomendação da CGU, permitisse uma maior concorrência entre as propostas das empresas interessadas, quando da abertura da licitação, e garantisse diminuição e economia em relação aos preços levantados. Para a Autarquia, essa estratégia obteve o alcance pretendido, ao se analisarem os valores dos lances ofertados com a reabertura do Pregão 02/2022, ocorrida no Sistema Comprasnet, no dia 5/4/2022. Após fechamento automático dos lances chegaram-se aos seguintes valores:
Fonte: FNDE -peça 19, p.9
54.	Além disso, o FNDE enfatizou que essa licitação é imprescindível para não haver descontinuidade de atendimento com os veículos tipos Ônibus Rural Escolar (ORE) , aos órgãos federativos participantes do Registro de Preços Nacional (RPN) do Programa Caminho da Escola, diante da utilização total, com esgotamento do saldo de 5.700 veículos, disponibilizados pelas Atas de Registros de Preços 10, 11 e 13/2021, resultante do Pregão Eletrônico nº 6/2021.
55.		Por fim, diante da deliberação de suspensão das próximas etapas do Pregão 02/2022, o FNDE informou que aguardará posicionamento do TCU e dos órgãos de controle para dar continuidade ao processo de licitação, caso, mesmo após os esclarecimentos prestados, entendam que a autarquia deve adotar providências para cancelar o certame.
III. Análise da Manifestação Apresentada pelo FNDE
56.	O cerne das irregularidades suscitadas pelos representantes refere-se a um possível sobrepreço na aquisição dos referidos OREs, que seria decorrente de uma metodologia inidônea de estimativa de preços máximos aceitáveis pelo FNDE.
57.	Para compreender melhor os fatos, imperioso fazer uma digressão sobre o planejamento desta contratação, conforme se extrai dos documentos acostados no processo 23034.035045/2021-46, disponível no Sistema Eletrônico de Informações (SEI) (https://www.fnde.gov.br/sei/processo_acesso_externo_consulta.php?id_acesso_ externo=35798&infra_hash=8a3c3ef559b4e453979091c372e754e4, acesso em 18/4/2022) , sendo que vários dos documentos constantes desse processos foram juntados à Nota Técnica apresentada pelo FNDE em resposta à oitiva que ora se analisa e inseridos nos presentes autos.
58.	Pautando-se pelo item 9 do Estudo Técnico Preliminar alterado (peça 57) , documento que constitui etapa basilar do planejamento de uma contratação e descreve as análises realizadas em termos de requisitos, alternativas, escolhas, resultados pretendidos e demais características, dando base ao termo de referência (art. 1º, Parágrafo único, da IN 40, de 22 de maio de 2020) , pretende-se demonstrar a complexa contextualização que moldou o processo de formação de preços, destacando-se alguns trechos sensíveis.
59.	Pela luz que traz à matéria, apesar de não ser a praxe nos relatórios desta Corte de Contas, sobretudo em razão de sua longa extensão, é bastante conveniente neste caso em específico reproduzir o inteiro teor do referido ETP, interrompendo-o para oportunamente abordar alguns conteúdos a que faz remissão (destaques ausentes no original) : 
9. ESTIMATIVA DE PREÇOS OU PREÇOS REFERENCIAIS
9.1. As estimativas foram embasadas nos parâmetros de pesquisa de preços definidos pela Instrução Normativa nº 73, de 5 de agosto de 2020, da Secretaria Especial de Desburocratização, Gestão e Governo Digital do Ministério da Economia, seguindo os procedimentos administrativos básicos para a realização de pesquisa de preços para aquisição de bens e contratação de serviços em geral, com os devidos cálculos e documentação comprobatória dos valores referenciais encontrados, e adequações e complementações indicadas pela Nota de Auditoria nº 01/1140060 (SEI nº  2817142) e da Análise da Manifestação (SEI nº  2817117) da Controladoria Geral da União em que considerou-se as recomendações e observações feitas nos documentos supracitados e nas reuniões realizadas no que concerne ao detalhamento do ETP, aos valores de referência utilizados e aos respectivos métodos de cálculo.
60.	Aqui, vale fazer um parêntese para visualizar os apontamentos feitos pela CGU, contidos no Anexo da Nota de Auditoria 01/1140060 (peça 21) . Foram eles, em suma:
	a)  exclusão indevida de preços coletados junto a entes públicos para estimar os valores do Pregão 2/2022;
	b)  sobrepreço estimado de R$ 180.154.021,00 pela adoção indevida do método da mediana para obtenção dos preços estimados; e
	c)  sobrepreço estimado de R$ 769.343.383,50 segundo o método matemático do menor valor recomendado pela Procuradoria Federal/FNDE.
61.	Por meio da Nota Técnica 2761059/COACE/CGAME/DIRAE (peça 49) , o FNDE apresentou à CGU os esclarecimentos necessários, sendo-os analisados por esse Órgão de Controle Interno, por meio do documento de peça 22, que chegou às seguintes conclusões (destaques ausentes no original) :
1. Dos parâmetros utilizados para pesquisa de preços e suas justificativas: exclusão indevida de preços coletados junto a entes públicos para estimar os valores do Pregão 2/2022.
[...]
Em contraponto ao achado da Nota de Auditoria, o FNDE traz dois novos argumentos para que a Equipe de Planejamento1 tivesse desconsiderado do mapa de preços os valores do seu Pregão nº 06/2021 e dos pregões da Fundação para o Desenvolvimento da Educação do Governo de São Paulo (FDE/SP) e da Secretaria de Estado de Educação do Mato Grosso (SEDUC/MT) , a saber: as novas especificações propostas para os Ônibus Rurais Escolares e a abrangência logística nacional para a entrega desses veículos, no âmbito do Pregão nº 02/2022.
[...]
Com efeito, os argumentos recém apresentados pelo FNDE não constavam como justificativa para a exclusão dos valores coletados da pesquisa de preços no Estudo Técnico Preliminar, mas sim a alegação de que as quantidades dos itens nas licitações da FDE/SP e da SEDUC/MT seriam diferentes das do corrente certame. Da mesma forma, os valores do Pregão nº 06/2021, que compuseram o Mapa de Apuração de Preços, foram desconsiderados do cálculo da estimativa pela Equipe de Planejamento alegando-se exclusivamente a "dificuldade de se mensurar os impactos da pandemia e do aumento do dólar em uma indústria dependente da importação de peças" mesmo sendo ajustada segundo índice inflacionário para o período. Neste caso, se a Equipe de Planejamento entendia, à época da pesquisa de preços, que as novas especificações técnicas eram relevantes e significativas ao ponto de descaracterizar o objeto ("por não refletir a realidade das especificações desse novo Pregão"6 ) deslocando o nível de preço praticado pelo mercado, os valores do Pregão nº 06/2021 sequer deveriam ter entrado no Mapa de Apuração de Preços, o que em certa medida contradiz o atual argumento da Nota Técnica nº 2761059/2022/COACE/CGAME/DIRAE.
Nesse sentido, inclusive, vale ressaltar que a adoção de parâmetro de pesquisa junto a contratações similares em outras localidades e ajustes por índices setoriais ou IGP-M - para além das pesquisas diretas com fornecedores - era prevista pela própria Equipe de Planejamento como ação mitigadora preventiva contra os riscos de estimativa inadequada de preços (Risco 03) e de superestimação de valores no registro de preços (Risco 08) em seu Mapa de Riscos de 20.12.2021 (subscrita três semanas após a Audiência Pública nº 04/2021, de 26.11.2021, e uma semana antes do Estudo Técnico Preliminar, de 27.12.2021) . Portanto, se havia o entendimento por parte da Equipe de que as novas especificações técnicas seriam impactantes e relevantes na etapa de coleta de preços, tais ações, por coerência, também não deveriam ter constado do Mapa de Riscos.
Em relação aos custos de frete e logística para a entrega dos veículos, a Equipe de Planejamento entende que a concentração das fábricas nas regiões Sul e Sudeste do país encareceria o valor dos ônibus adquiridos para regiões mais afastadas, como Norte e Nordeste. Isso de fato constitui condição comercial (variável) relevante que, no entanto, poderia e pode ser levantada em pesquisas realizadas diretamente com os fornecedores mediante solicitação detalhada da composição dos preços unitários, individualizando os custos de entrega (frete) por região, dada a cobertura nacional.
[...]
Assim, em futuras aquisições, a obtenção direta de propostas formais de fornecedores mediante a solicitação de apresentação detalhada da composição dos custos unitários das condições comerciais praticadas pode constituir prática de redução de assimetria de informação, bem como instrumento na etapa de pesquisa de preços para normalizar valores obtidos para objeto similar junto a outros entes públicos estaduais ou municipais, cuja abrangência, portanto, não seja nacional.
[...]
Feitas as ressalvas, deixa-se a cargo do espectro discricionário dos tomadores de decisão do FNDE o juízo do impacto das especificações técnicas no âmbito da análise crítica das pesquisas de preços e a determinação dos valores estimados.
2. Do método para obtenção dos preços estimados e do tratamento de valores: inobservância ao critério estabelecido adotando-se indevidamente o método da mediana. Sobrepreço estimado de R$180.154.021,00.
[...]
Portanto, a crítica à escolha do método matemático da mediana ocorreu subjacentemente à aplicação da regra, porém, a partir da exclusão dos preços do último pregão do FNDE (Pregão nº 06/2021) e dos pregões da Fundação para o Desenvolvimento da Educação do Governo de São Paulo (FDE/SP) e da Secretaria de Estado de Educação do Mato Grosso (SEDUC/MT) , que originalmente compunham a pesquisa de preços.
Dito de outra forma, o achado do sobrepreço decorreu da aplicação da regra do Coeficiente de Variação considerando o conjunto de todos os valores obtidos da pesquisa, dado o entendimento de que os argumentos apresentados no Estudo Técnico Preliminar não se apresentavam razoáveis à exclusão daqueles valores.
Ao considerar apenas os preços obtidos em consulta direta com os fornecedores, a aplicação da regra conforme Nota Técnica nº 2761059/2022/COACE/CGAME/DIRAE apresenta-se coerente.
Dito isso, ressalta-se o risco de sobrepreço associado à utilização restrita do parâmetro de pesquisa direta com fornecedores, situação reconhecida pela própria Equipe de Planejamento.
[...]
Em paralelo, observa-se a presença de alguns elementos potencialmente facilitadores à cartelização na aquisição de Ônibus Rurais Escolares pelo FNDE, tais como: a estabilidade na demanda e repetitividade das compras públicas (Programa Caminho da Escola) ; e o número restrito de concorrentes (forte concentração de mercado no setor de fabricação de ônibus) .
Portanto, sugere-se, como medida mitigadora aos riscos de colusão (cartelização) e de sobrepreço, que o FNDE adote para o Pregão nº 02/2022 o sigilo dos valores estimados ou máximos aceitáveis e o modo de disputa aberto e fechado (este já previsto no edital) , conforme previsão contida respectivamente nos artigos 15 e 31 do Decreto nº 10.024/2019.
3. Parecer da Procuradoria Federal/FNDE recomendou corrigir eventuais falhas/inexatidão no levantamento das estimativas de preços. Sobrepreço estimado de R$ 769.343.383,50 segundo o método matemático recomendado do menor valor.
Uma vez que a Procuradoria Federal representa instância de controle interno no processo do FNDE, o achado de auditoria visou a tão-somente ressaltar sua discordância e questionamento em relação à metodologia adotada e aos resultados obtidos pela Equipe de Planejamento, dado o grande aumento observado por aquele órgão para os atuais preços estimados em relação aos do último pregão do FNDE na aquisição de Ônibus Rurais Escolares.
Em sua manifestação, o FNDE informa que o IGP-M havia acumulado alta de 24,52% para os últimos doze meses, o que demonstraria a instabilidade do mercado, justificando assim a não adoção dos valores do seu Pregão nº 6/2021 (mesmo corrigidos) na pesquisa de preços para o Pregão Eletrônico nº 2/2022. Para o FNDE, a diferença dos valores obtidos diretamente com os fornecedores de 54% em média acima dos valores estimados no Pregão Eletrônico nº 6/2021, no período de sete meses, se justificaria pela mudança de especificações técnicas dos ônibus para o recente pregão.
Entende-se que no atual cenário constitui tarefa difícil projetar valores apenas com base em índices inflacionários. Mas, por outro lado, considerar na pesquisa apenas valores obtidos diretamente de fornecedores, em um mercado com número restrito de concorrentes, representa um incremento ao risco de sobrepreço. Neste caso, parece razoável que a aplicação da regra pelo coeficiente de variação sobre uma cesta de preços balanceada, construída a partir de parâmetros distintos de pesquisa, implicaria preços estimados com menor possibilidade de vieses.
Dito isto, o FNDE informa que o "questionamento da PROFE/FNDE foi esclarecido antes da divulgação do pregão e aceito pelas áreas de Compras e Licitações".
62.	Desta análise (peça 22) , que complementa o que já havia sido disposto no Anexo da Nota de Auditoria 01/1140060, da própria CGU, percebe-se que esse Órgão de Controle Interno considerou razoáveis as justificativas apresentadas pelo FNDE quanto à metodologia utilizada para estimativa de preços, o que não parece merecer ressalvas desta Corte de Contas.
63.	Isto em mente, retoma-se o conteúdo do item 9 do Estudo Técnico Preliminar - ETP (peça 57) :
9.2. Seguindo essa orientação, inicialmente, foi realizada consulta ao Painel de Preços do Governo Federal, no qual foram encontrados editais públicos licitados em 2022, conforme Anexo VIII - Relatório Painel de Preços (Sei nº  2830190) . No entanto, se constatou que os tipos de veículos licitados não condizem com as características padronizadas dos ônibus escolares do Programa Caminho da Escola, o que motivou a deliberação por não utilizar os preços praticados para compor o Mapa Comparativo de Preços deste RPN.
9.3. Nessa mesma direção, buscou-se na Internet, pregões similares de ônibus escolares realizados por outros entes públicos, com as mesmas especificações básicas do Programa Caminho da Escola. Entretanto, há que se destacar que ainda nenhum teria as inovações e adequações estabelecidas a partir da reunião técnica e da audiência pública e que são consideradas cruciais neste novo certame.
9.4. Foram localizados dois certames cuja documentação se encontra acostada no Anexo XIX - Pregões de ônibus escolar de outros órgãos (Sei nº  2701856) . Os valores nesses certames, embasados em 2021, apresentam quantidades diferentes da proposta para esse certame, por esse motivo, os resultados foram considerados para validação das demais consultas realizadas, entretanto esses valores não foram considerados para compor o Mapa Comparativo de Preços, conforme demonstrado na Tabela 10.
9.4. A decisão pela não consideração desses valores advém, principalmente, das alterações substanciais propostas nas reuniões técnicas e audiência pública e acolhidas nos Cadernos de Informações Técnicas que diferenciam das especificações técnicas licitadas pelos dois entes federados abaixo.
Tabela 10 - Resultado do levantamento de pregões similares de ônibus escolares realizados por outros entes públicos
                    Fonte: Internet
64.	Convém aqui visualizar as mudanças técnicas requeridas nesta nova licitação em comparação com os ônibus contratados no Pregão 6/2021, que foram definidas na Audiência Pública ocorrida em 26/11/2021, e que estão previstas tanto no ETP discorrido (item 6.5) (peça 57, p. 12) , quanto no Caderno de Informações Técnicas - CIT, (peças 60-61) :
1. Alteração do Protetor de Cárter;
2. Alteração nos parâmetros de pintura;
3. Melhoria e padronização das adesivagens;
4. Alteração de segurança na altura do lacre da porta de emergência;
5. Alteração de segurança e estabelecimento de procedimentos para impedir movimentação do veículo com portas abertas;
6. Estabelecimento de teste de segurança para verificação de pressão antiesmagamento da porta;
7. Exclusão de Pega-mão;
8. Melhoria de segurança das condições de iluminação interna e externa do veículo;
9. Alteração de segurança do assoalho do veículo para material antiderrapante;
10. Alteração de segurança de sistemática de proteção de fiação do Dispositivo de Poltrona Móvel (DPM) ;
11. Inclusão de segurança de novos perfis de transposição de fronteiras no DPM;
12. Alteração na disposição da ventilação de teto;
13. Adequações de conforto na regulagem de cinto do motorista;
14 - Alteração nas poltronas acessíveis;
15. Revisão de itens de segurança, como o apoio de braço em bancos sobre a caixa de rodas;
16. Alteração em conforto para cintos retráteis nas poltronas dos estudantes;
17. Novo compartimento para guarda de colete torácico;
18. Nova sistemática para fixação das cadeiras de rodas;
19. Estudos para inclusão da segunda cadeira de rodas;
20. Adequação do atenuador sonoro noturno;
21. Melhoria de conformo e modernização com inclusão de entradas USB nas poltronas dos estudantes;
22. Alteração na sistemática de operação de saída de emergência;
23. Adequação dos martelos das janelas de emergência;
24. Inclusão de Ar-condicionado (Próxima fase) ;
25. Inclusão de Wi-fi (Próxima fase) 
26. Inclusão de componentes de rastreamentos dos veículos (Próxima fase) ;
27. Inclusão de Pneu trativo;
28. Estudos para alteração do sistema limitador de velocidade de 70 km/h na descida;
29. Alteração do sistema para transmissão automática (Próxima fase) .
65.	Deveras, as alterações técnicas requeridas para este novo certame aparentam-se significativas, de modo que, naquele instante, realmente soaria temerário ter como parâmetros os valores dos veículos adquiridos em licitações anteriores, como no PE 6/2021.
66.	Prossegue-se com o ETP (peça 57) :
9.6. Também verificou-se que as quantidades desses certames, foram levantadas e planejadas para entregas estaduais, não considerando os custos de logísticas nas entregas em regiões distantes de todo o País, como ocorre no RPN realizado pelo FNDE. Esse fato reflete sobre os custos de previsão, o que motivou a Equipe de Planejamento a considerar que o modo de distribuir os quantitativos diverso do certame atual, também justificaria a exclusão desses valores no Mapa de Preços.
9.7. Registros nos Editais de São Paulo e Mato Grosso (Sei nº 2701856) comprovam essa situação:
[...]
9.8. Para desconsiderar esses preços, a equipe de planejamento levantou os valores, e após análise crítica considerou que as quantidades estaduais, por não terem previsão de quantitativo para entrega nacional e a mudança de especificação para esse novo certame, observadas durante o ETP, justificaria sua exclusão do Mapa de Apuração de Preços.
9.9. Seguindo o mesmo entendimento sobre a exclusão dos certames realizados por entes federados, qual seja, a mudança substancial de características técnicas dos veículos para otimização da segurança e do conforto, os valores do PE nº 06/2021, mesmo que atualizados pelo IGP-M, foram considerados inadequados para computar na previsão de preços desse novo certame, e não foram computados e incluídos no Mapa de Preços. Considerou-se, ainda, para essa exclusão, a dificuldade de se mensurar os impactos da pandemia e do aumento do dólar em uma indústria dependente da importação de peças, argumento este fortemente levantado pelos fornecedores desde o acirramento das condições pandêmicas.
9.10. Diante disso, mesmo observando que os valores dos certames de outros Estados e do Pregão 06/2021 atualizado pelo IGP-M eram menores que dos fornecedores apresentados, e que fariam diferença na previsão de preços, a Equipe entendeu que não seria adequado incluir esses valores para compor o Mapa de Preço, por não refletir a realidade das especificações desse novo Pregão.
9.11. Dando continuidade à pesquisa, foram enviadas Cartas Consultas, com as especificações e informações do certame, mediante solicitação formal de cotação para diversas empresas, no intuito de conhecer os preços praticados atualmente no mercado. Pesquisas de preços apenas com fornecedores, em especial quando se trata de RPN, em que os quantitativos registrados são vultuosos e com impacto relevante, portanto, não são aconselhadas. Reconhece-se que deveria se construir os preços referenciais também com consultas a painéis públicos e com base em outras licitações similares. No entanto, quando tratamos dos ônibus escolares do Programa Caminho da Escola, tem-se uma justificativa plausível para realizar a pesquisa apenas com fornecedores: há poucos fabricantes nacionais de ônibus e os ônibus especificados possuem características únicas.  
9.12. Com referência a consulta aos fornecedores, em primeiro lugar, deve-se citar o que a Instrução Normativa nº 73/2020 estabelece quanto a quantidade mínima de propostas e o seu não atendimento: 
[...] 
9.13. O retorno da consulta aos fornecedores obteve a quantidade de cotações suficientes para atender a esse mínimo exigido, conforme pode-se constatar nos documentos e, constante do Sei nº  2790132 e Processo 23034.037094/2021-13.
9.14. De posse desse levantamento de mercado, levando em consideração o apontamento da CGU, que parâmetros distintos de pesquisa, implicaria em preços estimados com menor possibilidade de vieses, registrado a seguir:
[...]
9.15. Nessa direção, a equipe procedeu uma busca de parâmetros distintos de pesquisa com viés de melhor pautar a administração pública, levantando preços nominais e atualizados resultantes dos últimos três pregões realizados para aquisição dos ônibus escolares, objeto do Pregão nº 02/2022 em curso, considerando o Índice de Preços ao Produtor - IPP.  Para esse levantamento, como método de atualização, utilizou-se os preços nominais dos itens ORE 3, ORE 2, ORE 1 e ORE 1 (4x4) , obtidos nos Pregões Eletrônicos nº s 19/2017, 11/2019 e 06/2021, e calculou a inflação acumulada do período baseado no IPP. O resultado para cada item previsto para o Pregão nº 02/2022, pode ser constatado na Planilha de levantamento de Preços (Sei nº  2820895) .
9.16. Destaca-se que o IPP também foi pontuado na análise inicial da CGU  (Sei nº  2817142) , como um indicador adequado para uso em estimativas de preços, nesses casos. Corroborando com esse entendimento juntamos o descritivo (Sei nº  2820897 - disponível em: https://www.ibge.gov.br/estatisticas/economicas/precos-e-custos/9282-indice-de-precos-ao-produtor-industrias-extrativas-e-de-transformacao.html, pesquisa feita em 11/03/2022) , justificando sua utilização pois esse Índice se refere a insumos de fabricação de veículos automotores, acessórios e demais componentes relacionados a fabricação de ônibus e chassi motorizados, e adota a subdivisão do IPP CNAE 2.0 categoria "C Indústrias de Transformação", a qual representa a indústria metal mecânica, fabricação de veículos automotores, fabricantes de componentes veiculares e similares, abarcando nesse caso os ônibus escolares, objeto desse certame.
9.17. Além da inclusão deste índice, para o cálculo foram aplicadas algumas metodologias sugeridas pela Auditoria Interna do FNDE e pelos órgãos de controle federais, apresentados na Apostila de pesquisa de Preços (Sei nº  2699627) , de modo a respaldar os preços estimados finais que servirão de referência quando da realização do pregão eletrônico. Seguindo assim, orientação do TCU que tem exigido que a administração pública construa uma "cesta de preços aceitáveis", e que esta cesta seja proporcional ao impacto orçamentário da licitação.  
9.18. A partir das considerações indicadas pela Nota de Auditoria nº 01/1140060 (SEI nº  2817142) e da Análise da Manifestação (SEI nº  2817117) da Controladoria Geral da União em que considerou-se as recomendações e observações feitas nos documentos supracitados e nas reuniões realizadas, passamos ao detalhamento da metodologia de cálculo escolhida e as justificativas pertinentes, sempre em conformidade com a IN 73/2020 e demais instrumentos legais sobre o assunto. Com esse entendimento de que os preços coletados nos estados e do último pregão deviam ser desconsiderados, a Equipe de Planejamento efetuou os cálculos matemáticos para encontrar o preço mínimo e máximo, a amplitude, a média, a mediana, o desvio-padrão, o Coeficiente de Variação (CV) , o Limite Superior e Inferior de cada Item, seguindo as orientações da Apostila de Pesquisa de Preços (Sei nº 2699627) , o resultado é detalhado no Anexo VII - Mapa de apuração de preços ônibus 2022 (2829588) e demonstrado na Tabela 11 a seguir:
Tabela 11 - Variáveis para definição dos preços dos ônibus escolares
Fonte: Anexo VII - Mapa de apuração de preços ônibus 2022 (Sei nº  2829588) 
9.19. De posse desse levantamento, inicialmente, verificou-se a amplitude dos valores coletados, de modo a avaliar se todos os preços apresentados se encontram dentro de uma faixa aceitável de variação, evitando referências distorcidas.  O TCU considera o patamar de até 10% de variações entre os preços, e conforme visualizado no Mapa de Apuração de Preços  (Sei nº  2829588) , a amplitude varia entre 24% para o Item 2 e 78% para o Item 4, o que enseja em possíveis preços discrepantes e com pouca homogeneidade entre si.   
9.20. Neste sentido, adotou-se o coeficiente de variação para retirar as eventuais propostas de preços que possam causar distorções no valor estimado final. O Coeficiente de Variação nada mais é do que a razão entre o desvio padrão e a média das propostas, que indica a homogeneidade dos preços obtidos quando fica abaixo do patamar de 25%. As propostas obtidas para os itens variam entre 8,6% no item 2 e 20,4% no item 4, conforme registrado na Tabela 12, estando, portanto, de acordo com a exigência dos órgãos de controle quanto a homogeneidade dos preços, visto que, apesar de apresentarem grande amplitude, não apresentaram valores considerados extremos e que pudessem prejudicar a definição do valor estimado. Resta, no entanto, avaliar o impacto da utilização do coeficiente de variação para construção do mapa de apuração.
Tabela 12 - Amplitude e Coeficiente de Variação dos preços dos ônibus escolares
Fonte: Mapa de Apuração de Preços  (Sei nº  2829588) 
9.21. Esse coeficiente de variação entre 8,6% e 20,4%, menor que 25%, indica que poderia estimar os preços pela média, como indicado na 1ª regra da apostila utilizada (Se o coeficiente de variação da série for menor que 25%, considerar-se-á a média da série como preço estimado do objeto) . Após essa constatação, foi calculado o valor total para o certame, para verificar a melhor possibilidade de utilização dos recursos, entre Média, Mediana e Média Saneada, conforme demonstrado na Tabela 13 a seguir:
Tabela 13 - Projeção de valores para o certame dos ônibus escolares
													Fonte: Mapa de Apuração de Preços  (Sei nº  2829588) 
9.22. Nesse contexto que foi feito a exclusão de preços dos Estados e do Pregão anterior, ao analisar as informações financeiras, e confrontar com a 2ª regra (2º - Se o coeficiente de variação da série for maior ou igual a 25% e o coeficiente de variação da série saneada for menor que 25% e a série saneada contiver ao menos três valores, considerar-se-á a média saneada como preço estimado do objeto) , observou-se que o CV da série da média saneada é menor que 25%, mas não se compõe em três valores para todos os itens. Para o ORE 1 4x4 são excluídas 2 propostas (IPP e Taguamotors) , contendo 2 valores viáveis, o que fere a regra de conter ao menos 3 valores. Dessa forma, nesse caso entende-se que a Média Saneada não cumpre a regra para sua utilização.
9.23. Essa eliminação de preços, faz com que o valor resultante da Média Saneada fique maior que a Mediana utilizada no ETP para prever os preços, diferença a maior de R$ 23.416.990,00 (2.068.814.990,00 - 2.045.398.000,00) , e descumpre o Art. 6º da Instrução Normativa nº 73/2020, devem ser utilizados, como métodos para obtenção do preço estimado, a média, a mediana ou o menor dos valores obtidos na pesquisa de preços, desde que o cálculo incida sobre um conjunto de três ou mais preços, oriundos de um ou mais dos parâmetros de que trata o art. 5º, desconsiderados os valores inexequíveis, inconsistentes e os excessivamente elevados.
9.24. Ao analisar a 3ª Regra (Se os coeficientes de variação da série original e da série saneada forem maiores ou iguais a 25% ou se a série saneada contiver menos do que três valores, considerar-se-á a mediana da série original como preço estimado do objeto) , como a série da Média saneada não obteve 3 valores para todos os itens, a Mediana se encaixou como uma melhor possibilidade para previsão do preço, de acordo com o levantamento de valores realizado.
9.25. Também, constatou-se que o valor total da Média computou valor maior que da Mediana, com diferença a maior de R$ 9.772.541,11 (R$ 2.055.170.541,11 - 2.045.398.000,00) . Por isso a Equipe de Planejamento acreditou que a mediana com valor menor, seria a mais adequada, seguindo a orientação da 3ª regra, mesmo com a Média sendo indicada pelo uso da 1ª regra, quando os CVs são menores que 25%.
9.26. Tal decisão pelo uso da Mediana se deu pela análise crítica da dificuldade de mercado nessa licitação, pela possibilidade de tendência de economia pelo menos de R$ 9.772.541,11, e pelo indicado pelo TCU, no Acórdão 3068/2010-TCU-Plenário, afirmou que: [..]o preço de mercado é mais bem representado pela média ou mediana uma vez que constituem medidas de tendência central e, dessa forma, representam de uma forma mais robusta os preços praticados no mercado. Acórdão 3068/2010-TCU-Plenário. Grifos nossos.
9.27. De acordo com o Art. 6º da Instrução Normativa nº 73/2020, devem ser utilizados, como métodos para obtenção do preço estimado, a média, a mediana ou o menor dos valores obtidos na pesquisa de preços, desde que o cálculo incida sobre um conjunto de três ou mais preços, oriundos de um ou mais dos parâmetros de que trata o art. 5º, desconsiderados os valores inexequíveis, inconsistentes e os excessivamente elevados, e embasa a atual decisão da equipe por indicar o uso da Mediana, que tende a uma economia de pelo menos de R$ 9,7 milhões.
9.28. Para refletir sobre essa situação, a Equipe de Planejamento considerou que é indispensável que a Administração avalie, de forma crítica, a pesquisa de preço obtida junto ao mercado, em especial quando houver grande variação entre os valores apresentados. Esse foi o entendimento proferido pelo TCU no Acórdão 403/2013-TCU-Primeira Câmara. No mesmo sentido, o seu Plenário, por meio do Acórdão 1108/2007, entendeu não ser admissível que a pesquisa de preços feita pela entidade seja destituída de juízo crítico acerca da consistência dos valores levantados.
9.29. Por fim, a partir dessas reflexões, a Equipe de Planejamento considerou adequada a utilização da Mediana nesse caso, e a previsão do Certame no valor total máximo de R$ 2.045.398.000,00, para não haver risco de não serem apresentadas propostas inexequíveis pelas empresas, quando da abertura do Pregão. 
9.30. Por tanto, considerando as novas pesquisas e os estudos realizados, registrados no Anexo VII - Mapa de Apuração de Preços  (Sei nº  2829588) , o preço previsto para o certame é o seguinte:
Tabela 14 - Valores de referência para o Pregão do Ônibus Escolar
Fonte: Anexo VII - Mapa de Apuração de Preços  (Sei nº  2829588) 
9.31. Ao comparar esse total ao valor ao último registro de preços de R$ 1.312.781.616,50  (um bilhão, trezentos e doze milhões, setecentos e oitenta e um mil, seiscentos e dezesseis reais e cinquenta centavos) , atualizado pelo IGPM, nota-se uma diferença a maior de 36%, possivelmente ocasionada pela falta de insumos e componentes na fabricação de ônibus, dada a situação de emergência ocasionada pela pandemia de COVID-19, bem como pela crise econômica vivenciada nos anos de 2020 e 2021, justificada, ainda, pelas alterações das especificações pontuadas neste ETP.
9.32. Há que se destacar que a Equipe de Planejamento é sabedora dos riscos de sobrepreço associado à utilização restrita do parâmetro de pesquisa direta com fornecedores, em especial quando se trata de RPN, em que os quantitativos registrados são vultuosos e com impacto relevante, portanto, não são aconselhadas. Reconhece-se que deveria se construir os preços referenciais também com consultas a painéis públicos e com base em outras licitações similares. No entanto, quando tratamos dos ônibus escolares do Programa Caminho da Escola, tem-se uma justificativa plausível para realizar a pesquisa apenas com fornecedores: há poucos fabricantes nacionais de ônibus e os ônibus escolares especificados possuem características únicas.
9.33. Em paralelo, observa-se a presença de alguns elementos potencialmente facilitadores à cartelização na aquisição de Ônibus Rurais Escolares pelo FNDE, tais como: a estabilidade na demanda e repetitividade das compras públicas (Programa Caminho da Escola) ; e o número restrito de concorrentes (forte concentração de mercado no setor de fabricação de ônibus) .
9.34. Portanto, sugere-se, como medida mitigadora aos riscos de colusão (cartelização) e de sobrepreço, que o FNDE adote para o Pregão nº 02/2022 o sigilo dos valores estimados ou máximos aceitáveis e o modo de disputa aberto e fechado (este já previsto no edital) , conforme previsão contida respectivamente nos artigos 15 e 31 do Decreto nº 10.024/2019.
[...]
9.35. Por fim, destacamos que esta pesquisa de preços foi incluída pela área demandante no formulário Sei nº  2829599, baseado na IN 73/2020.
67.	Preliminarmente, cumpre registrar que os documentos descritos nos textos reproduzidos acima estão devidamente acostados no processo eletrônico e correspondem aos conteúdos referenciados, tendo sido extraídos dos documentos acostados no processo 23034.035045/2021-46, disponível no Sistema Eletrônico de Informações (SEI) (https://www.fnde.gov.br/sei/processo_acesso_externo_consulta.php?id_acesso_ externo=35798&infra_hash=8a3c3ef559b4e453979091c372e754e4, acesso em 18/4/2022) , sendo que vários desses documentos foram juntados à Nota Técnica apresentada pelo FNDE em resposta à oitiva e inseridos nos presentes autos.
68.	Isto posto, todo o cenário desnudado revela que a estimativa de preço teve como ponto de partida, corretamente, as regras previstas na IN 73, de 5/8/2020, que dispõe sobre o procedimento administrativo para a realização de pesquisa de preços para a aquisição de bens e contratação de serviços em geral, no âmbito da administração pública federal direta, autárquica e fundacional.
69.	Deste normativo, o art. 5º define os critérios e a metodologia para a realização da pesquisa de preços com a consequente determinação do preço estimado da licitação:
Art. 5º A pesquisa de preços para fins de determinação do preço estimado em processo licitatório para a aquisição e contratação de serviços em geral será realizada mediante a utilização dos seguintes parâmetros, empregados de forma combinada ou não:
I - Painel de Preços, disponível no endereço eletrônico gov.br/paineldeprecos, desde que as cotações refiram-se a aquisições ou contratações firmadas no período de até 1 (um) ano anterior à data de divulgação do instrumento convocatório;
II - aquisições e contratações similares de outros entes públicos, firmadas no período de até 1 (um) ano anterior à data de divulgação do instrumento convocatório;
III - dados de pesquisa publicada em mídia especializada, de sítios eletrônicos especializados ou de domínio amplo, desde que atualizados no momento da pesquisa e compreendidos no intervalo de até 6 (seis) meses de antecedência da data de divulgação do instrumento convocatório, contendo a data e hora de acesso; ou
IV - pesquisa direta com fornecedores, mediante solicitação formal de cotação, desde que os orçamentos considerados estejam compreendidos no intervalo de até 6 (seis) meses de antecedência da data de divulgação do instrumento convocatório.
§1º Deverão ser priorizados os parâmetros estabelecidos nos incisos I e II.
§ 2º Quando a pesquisa de preços for realizada com os fornecedores, nos termos do inciso IV, deverá ser observado:
I - prazo de resposta conferido ao fornecedor compatível com a complexidade do objeto a ser licitado;
II - obtenção de propostas formais, contendo, no mínimo:
[...]
III - registro, nos autos da contratação correspondente, da relação de fornecedores que foram consultados e não enviaram propostas como resposta à solicitação de que trata o inciso IV do caput.
70.	Cotejando os procedimentos realizados pelo FNDE com a sobredita legislação e com as recomendações feitas, e acatadas, pela Controladoria-Geral da União, não se avistam distorções inapropriadas das regras atinentes à pesquisa para as definições dos parâmetros de preços aceitáveis pelo órgão contratante.
71.	Até porque, considerando, também, a complexidade para estabelecer preços paradigmas para o referido objeto sob o novo contexto técnico e econômico, amplamente demonstrado nos autos, a elaboração de critérios diferenciados, devida e robustamente fundamentados, para formatar uma metodologia mais adequada às especificidades do objeto encontra amparo na própria IN 73/2020 (destaques ausentes no original) :
Art. 6º Serão utilizados, como métodos para obtenção do preço estimado, a média, a mediana ou o menor dos valores obtidos na pesquisa de preços, desde que o cálculo incida sobre um conjunto de três ou mais preços, oriundos de um ou mais dos parâmetros de que trata o art. 5º, desconsiderados os valores inexequíveis, inconsistentes e os excessivamente elevados.
§ 1º Poderão ser utilizados outros critérios ou métodos, desde que devidamente justificados nos autos pelo gestor responsável e aprovados pela autoridade competente.
§ 2º Para desconsideração dos valores inexequíveis, inconsistentes e os excessivamente elevados, deverão ser adotados critérios fundamentados e descritos no processo administrativo.
§ 3º Os preços coletados devem ser analisados de forma crítica, em especial, quando houver grande variação entre os valores apresentados.
§ 4º Excepcionalmente, será admitida a determinação de preço estimado com base em menos de três preços, desde que devidamente justificada nos autos pelo gestor responsável e aprovado pela autoridade competente.
72.	Nestes termos, em que pese o valor de R$ 2.045.398.000,00 destoar bastante em comparação com a contratação anterior, os elementos que compuseram sua formação de preço apresentavam-se corretos, porquanto ancorados na legislação pertinente e/ou devidamente justificados nos autos, inclusive sendo a metodologia avalizada pela CGU.
73.	Importante dizer, também, que o próprio FNDE, por intermédio do Despacho COACE 2820721/2022, de 14/3/2022 (peça 47) , já havia indicado que o preço mínimo obtido na pesquisa, de R$ 1.567.522.858,79, deveria ser usado pelo Pregoeiro como balizador para a aceitação dos preços ofertados pelas concorrentes e que certamente serviria de parâmetro para a etapa negocial da licitação (destaques ausentes no original) :
Por fim, ao aplicar esses percentuais de reajuste da inflação detectada no período pelo IPP, nos valores nominais do Pregão 06/2021, apresentam-se a seguir os valores unitários e totais, para essa próxima fase do Pregão dos ônibus escolares para o Programa Caminho da Escola.
Dessa forma, esta Coordenação sugere repassar esses valores unitários baseados na correção do IPP à Equipe de pregoeiros, no intuito de ser mais um instrumento, além do Mapa de Preços apresentado, para subsidiar a Equipe, na condução do Pregão Eletrônico, e balizar a aceitação final dos preços ofertados pelas empresas, quando da abertura do certame (grifamos) .
74.	No entanto, apenas no dia 4/4/2022, ou seja, um dia antes da abertura do certame, a utilização deste patamar mínimo passou a ser parâmetro de preço máximo aceitável pela Administração, como se afere no Despacho CGAME 2860254/2022 (peça 48) :
Para isso, indicamos utilizar o valor unitário dos itens, resultante de reajuste da inflação detectada no período pelo IPP, nos valores nominais do Pregão 06/2021, como limite de lance e aceitação final dos preços ofertados pelas empresas, quando da abertura do Pregão dos ônibus escolares para o Programa Caminho da Escola, conforme valores a seguir e registrados no Mapa de Apuração de Preços SEI 2829588:
75.	Ainda sobre a utilização dos menores preços identificados na pesquisa, o FNDE, em resposta à oitiva promovida por esta Corte de Contas, por intermédio da Nota Técnica 2873704/2022/COACE/CGAME/DIRAE (peça 19) , acrescentou que:
4.33. [...], preocupados com a possibilidade de sobrepreço, associado a problemática salientada pela CGU, quanto a utilização restrita do parâmetro de pesquisa direta com fornecedores, em especial quando se trata de RPN, em que os quantitativos registrados são vultuosos e com impacto relevante, e diante da possibilidade de utilizar o menor dos valores obtidos na pesquisa de preços (Art. 6º da Instrução Normativa nº 73/2020) , a área demandante decidiu por recomendar o uso dos menores preços encontrados no levantamento, para balizar os lances, quando da abertura do Certame. Essa recomendação ocorreu em dois momentos, inicialmente quando pediu as providências para reabrir a licitação, e, da segunda vez, para reiterar e lembrar a Equipe de pregoeiros, um dia antes do Pregão, conforme documentos comprobatórios a seguir:
1) Em 14/03/2022 pelo Despacho CGAME nº 2860254/2022 (Anexo 10 - Sei nº 2871353) ;
2) Em 04/04/2022 pelo Despacho CGAME nº 2860254/2022 (Anexo 11 - Sei nº 2871355) .
4.34. Com essa sugestão de utilizar o valor mínimo, resultante do reajuste da inflação detectada no período pelo IPP, nos valores nominais do Pregão 06/2021, era possível chegar a um valor de       R$ 1,57 bilhões, economizando cerca de R$ 477,8 milhões, ao comparar o valor da mediana.
[...]
4.35. A partir dessas explanações, o FNDE e a DIRAE entendem que adotaram as metodologias constantes da Instrução normativa do Ministério da Economia, computando a Média, Mediana, Média Saneada, Mínimo e Máximo, Coeficiente de Variação, desvio padrão, limites inferiores e superiores, da cesta de valores ofertados, e também incluindo o estudo de valores de licitações anteriores (as três últimas) com a atualização pelo IPP, para balizar o limite do valor aceito para o Pregão nº 02/2022, em atendimento às recomendações da CGU.
76.	Registre-se que o Despacho CGAME nº 2860254/2022, descrito no item 1 do tópico 4.33 reproduzido acima, teve sua denominação apontada erroneamente, quando o correto é ser denominado de Despacho CGAME 2820721/2022, conforme se constada na peça 47.
77.	Destarte, a despeito de não ser vislumbrada inconsistência na metodologia de preços que apurou um valor estimado de R$ 2.045.398.000,00, o FNDE, temendo os riscos de eventual sobrepreço, considerou necessário estipular como preço máximo o valor R$ 1.567.522.858,79, fruto da atualização dos valores nominais do Pregão 06/2021 pelo IPP.
78.	Se por um lado tal critério privilegia o erário público, na medida em que visa economizar, ao menos, R$ 477.875.141,21 (R$ 2.045.398.000,00 - R$ 1.567.522.858,79) , por outro poderia acarretar: (i) eventual falta de competitividade do certame decorrente da pouca atratividade ou (ii) até no fracasso da licitação, o que, ao cabo, poderia gerar prejuízos ao erário. A valer, a Administração não deve se pautar tão somente pelo princípio da economicidade, mas também tantos outros como o da competitividade, da razoabilidade e da proporcionalidade (art. 3º da Lei 8666/1993 e art. 2º do Decreto 10024/2019) .
79.	No caso em tela, o primeiro risco - pouca atratividade de concorrentes -, entende-se mitigado, pelo fato de que a licitação, prudentemente, ter tido seu orçamento mantido em sigilo, com esteio no art. 15 do Decreto 10.024/2019.
80.	Já quanto ao segundo risco - possível fracasso no certame, seja pela não participação no certame ou pelas propostas não atingirem o patamar máximo aceitável -, sabendo que o PE 2/2022 foi suspenso cautelarmente pelo TCU, após a sessão de lances, foi possível identificar que houve propostas válidas para todos os itens. Mais que isso, conforme se extrai das Mensagens da Sessão Pública do PE 02/2022 (peça 62) e das propostas finais ajustadas (peças 63-66) anexadas no sistema Comprasnet, compiladas na resposta à oitiva apresentada pelo FNDE (peça 19, p. 9) , reproduzido abaixo, com ajustes de somatórios, nota-se que os valores das ofertas preliminarmente vencedoras estão até abaixo do preço máximo fixado pelo órgão, ficando no valor total de R$ 1.535.325.258,00, pouco mais de 2% abaixo do valor máximo estimado de R$ 1.567.522.852,92.
	Item
	Tipo / Descrição do
Veículo
	Quanti-dade
	Preço Estimado Pregão 02/2022
	Lances e Negociação Preços Pregão 02/2022
	Fonte
	%

				Valor Unitário de
Fornecimento
	Valor Total
	Valor 
Unitário de
Fornecimento
	Valor Total
		
	1
	Ônibus Rural Escolar
- ORE 1
	900
	R$ 338.504,68
	R$ 304.654.208,00
	R$ 338.000,00
	R$ 304.200.000,00
	-R$ 454.208,00
	-0,15%

	2
	Ônibus Rural Escolar
- ORE 1 (4x4) 
	750
	R$ 485.371,56
	R$ 364.028.672,59
	R$ 485.300,00
	R$ 363.975.000,00
	-R$ 53.672,59
	-0,01%

	3
	Ônibus Rural Escolar
- ORE 2
	800
	R$ 397.012,14
	R$ 317.609.714,33
	R$ 357.400,00
	R$ 285.920.000,00
		-R$ 31.689.714,33
	-9,98%

	4
	Ônibus Rural Escolar
- ORE 3
	1.400
	R$ 415.164,47
	R$ 581.230.258,00
	R$ 415.164,47
	R$ 581.230.258,00
	R$ 0,00
	0,00%

	Valor Unitário Médio e Total
	3.850
	R$ 409.013,21
	R$ 1.567.522.852,92
	R$ 398.966,12
	R$1.535.325.258,00
	-R$ 32.197.594,92
	-2,05%

Nota: O preço máximo fixado pelo FNDE para o Pregão 02/2022, de R$ 1.567.522.858,79, foi recalculado, encontrando-se o valor de R$ 1.567.522.852,92.
81.	Reconhece-se que as providências adotadas pelo FNDE, tanto em atendimento às recomendações da CGU, quando por iniciativa própria, diminuíram sensivelmente o risco da ocorrência de sobrepreço na licitação. Por outro lado, como visto alhures, não há indícios de que a metodologia fora dissimulada para dilatar deliberadamente os valores a serem dispendidos ou que os gestores tenham incorrido em falta de zelo ou inobservância das normas e práticas aplicáveis. Nesta esteira, convém lembrar o que dispõe o art. 22 da Lei de Introdução às Normas do Direito Brasileiro (Lindb) :
Art. 22.  Na interpretação de normas sobre gestão pública, serão considerados os obstáculos e as dificuldades reais do gestor e as exigências das políticas públicas a seu cargo, sem prejuízo dos direitos dos administrados. 
82.	No mais, sobreleva ao caso que o interesse público foi amplamente alcançado, tendo a Administração obtido propostas vantajosas, ao menos sob o aspecto econômico, âmago desta análise, para todos os itens da licitação.
CONCLUSÃO
83.	Diante das considerações expostas, pelos elementos identificados nos autos, consideram-se afastadas as supostas irregularidades da estimativa de preços apurada pelo FNDE e que poderiam ensejar numa aquisição superfaturada do objeto do PE 2/2022.
84.	Portanto, os elementos constantes dos autos permitem, desde já, a avaliação quanto ao mérito da presente representação como improcedente, sendo cabível também a revogação da medida cautelar.
INFORMAÇÕES ADICIONAIS
85.	Tramitaram nesta Corte de Contas os seguintes processos, que têm por objeto o mesmo presente nestes autos: 	TCs Processo 006.127/2022-3, Processo 006.158/2022-6, Processo 006.159/2022-2, Processo 006.181/2022-8 e Processo 006.319/2022-0, que se encontram aguardando manifestação do Ministro Relator sobre a proposta de apensamento a este processo e arquivados, com base no art. 37 da Resolução TCU 259/2014.
PROPOSTA DE ENCAMINHAMENTO
86.  Ante todo o exposto, submetem-se os autos à consideração superior, propondo-se:
	a)  conhecer da presente representação, satisfeitos os requisitos de admissibilidade previstos nos arts. 235 e 237, inciso III, do Regimento Interno deste Tribunal e no art. 103, § 1º da Resolução-TCU 259/2014, para, no mérito, considerá-la improcedente;
	b)  revogar a medida cautelar deferida e autorizar a continuidade dos procedimentos relativos ao Pregão Eletrônico 02/2022;
	c)  comunicar ao Fundo Nacional de Desenvolvimento da Educação (FNDE) e aos representantes a decisão que vier a ser adotada nestes autos; e
	d)  arquivar os presentes autos, nos termos do art. 237, parágrafo único, c/c o art. 250, inciso I, do Regimento Interno/TCU.

Laura Guedes de Souza (48769/OAB-DF), representando Tabata Claudia Amaral de Pontes; Laura Guedes de Souza (48769/OAB-DF), representando Alessandro Vieira; Laura Guedes de Souza (48769/OAB-DF), representando Felipe Rigoni Lopes.

Não atuou.

REPRESENTAÇÃO. AQUISIÇÃO DE VEÍCULOS DE TRANSPORTE ESCOLAR DIÁRIO DE ESTUDANTES. ALEGAÇÃO DE SOBREPREÇO. CAUTELAR CONCEDIDA PARA IMPEDIR A HOMOLOGAÇÃO DO CERTAME. ANÁLISE DA OITIVA. ACERTO DA METODOLOGIA USADA PELO FNDE. INEXISTÊNCIA DE INDÍCIOS DE SOBREPREÇO. REVOGAÇÃO DA CAUTELAR. IMPROCEDÊNCIA DA REPRESENTAÇÃO.

REPRESENTAÇÃO (REPR)

Secretaria de Controle Externo da Educação, da Cultura e do Desporto (SecexEduc).

Trata-se de representação, com solicitação de adoção de medida cautelar, formulada pelos Deputados Federais Tábata Cláudia Amaral de Pontes e Felipe Rigoni Lopes, bem como pelo Senador Alessandro Vieira, acerca de possíveis irregularidades ocorridas na fase preparatória do Pregão Eletrônico 02/2022 (PE 2/2022) , realizado pelo Fundo Nacional de Desenvolvimento da Educação (FNDE) para a aquisição de veículos de transporte escolar diário de estudantes, denominados Ônibus Rural Escolar (ORE) , tipos ORE 1, ORE 1 4x4, ORE 2 e ORE 3, mediante Registro de Preços Nacional (RPN) .
Por meio de despacho de 5 de abril de 2022 (peça 13) , conheci da representação, por presentes os requisitos de admissibilidade, e determinei, cautelarmente, ao FNDE que se abstivesse de homologar o Pregão Eletrônico 02/2022 (Processo Administrativo 23034.035045/2021-46) e adjudicar seu objeto até a conclusiva apreciação do mérito da presente representação. 
Além disso, determinei a oitiva do FNDE para que se manifestasse sobre os questionamentos acerca do certame. 
A medida cautelar foi referendada pelo plenário desta Corte em 20/4/2022, por meio do Acórdão 872/2022-TCU-Plenário. 
No presente momento processual, analisa-se a reposta do FNDE à oitiva anteriormente determinada. 
Nos termos da manifestação da SecexEducação, conclui-se que as providências tempestivamente adotadas pelo FNDE, tanto em atendimento às recomendações da CGU, quando por iniciativa própria, diminuíram sensivelmente o risco da ocorrência de sobrepreço na licitação. Além disso, a SecexEducação asseverou que "não há indícios de que a metodologia fora dissimulada para dilatar deliberadamente os valores a serem dispendidos ou que os gestores tenham incorrido em falta de zelo ou inobservância das normas e práticas aplicáveis".
Diante disso, os elementos constantes são suficientes para se concluir pela improcedência desta representação, com a revogação da medida cautelar.
II
Acolho, na íntegra, a instrução da SecexEducação, a qual incorporo às razões de decidir, uma vez que todas as questões pertinentes ao desfecho deste processo foram pormenorizadamente analisadas pela unidade técnica, sem prejuízo das considerações que ora faço a respeito de pontos específicos que considero mais relevantes. 
A concessão da medida cautelar, que suspendeu a homologação do certame, fundamentou-se no fato de haver ata de registro de preço, ainda em vigor, na qual os preços dos ônibus, comprados no último pregão, são consideravelmente mais baixos do que os praticados no PE 2/2022. 
O FNDE demonstrou, contudo, que a licitação objeto destes autos é imprescindível para não haver descontinuidade de atendimento com os veículos tipos Ônibus Rural Escolar (ORE) aos órgãos federativos participantes do Registro de Preços Nacional (RPN) do Programa Caminho da Escola, diante da utilização total, com esgotamento do saldo de 5.700 veículos, disponibilizados pelas Atas de Registros de Preços 10, 11 e 13/2021, resultantes do Pregão Eletrônico 6/2021.
Além disso, o FNDE esclareceu que houve mudanças técnicas relevantes para as especificações dos veículos, objeto da nova licitação, o em comparação com os ônibus contratados no PE 6/2021, as quais foram definidas na Audiência Pública ocorrida em 26/11/2021 e estão previstas tanto no Estudo Técnico Preliminar - ETP (peça 57, p. 12) , quanto no Caderno de Informações Técnicas - CIT (peças 60-61) , a seguir listadas:
1. Alteração do Protetor de Cárter;
2. Alteração nos parâmetros de pintura;
3. Melhoria e padronização das adesivagens;
4. Alteração de segurança na altura do lacre da porta de emergência;
5. Alteração de segurança e estabelecimento de procedimentos para impedir movimentação do veículo com portas abertas;
6. Estabelecimento de teste de segurança para verificação de pressão antiesmagamento da porta;
7. Exclusão de Pega-mão;
8. Melhoria de segurança das condições de iluminação interna e externa do veículo;
9. Alteração de segurança do assoalho do veículo para material antiderrapante;
10. Alteração de segurança de sistemática de proteção de fiação do Dispositivo de Poltrona Móvel (DPM) ;
11. Inclusão de segurança de novos perfis de transposição de fronteiras no DPM;
12. Alteração na disposição da ventilação de teto;
13. Adequações de conforto na regulagem de cinto do motorista;
14 - Alteração nas poltronas acessíveis;
15. Revisão de itens de segurança, como o apoio de braço em bancos sobre a caixa de rodas;
16. Alteração em conforto para cintos retráteis nas poltronas dos estudantes;
17. Novo compartimento para guarda de colete torácico;
18. Nova sistemática para fixação das cadeiras de rodas;
19. Estudos para inclusão da segunda cadeira de rodas;
20. Adequação do atenuador sonoro noturno;
21. Melhoria de conformo e modernização com inclusão de entradas USB nas poltronas dos estudantes;
22. Alteração na sistemática de operação de saída de emergência;
23. Adequação dos martelos das janelas de emergência;
24. Inclusão de Pneu trativo;
25. Estudos para alteração do sistema limitador de velocidade de 70 km/h na descida;
A quantidade de alterações listadas demonstra que não se estava diante da contratação de itens idênticos aos do último pregão. Ao contrário, as alterações distinguem os veículos do novo pregão de modo considerável, especialmente no que tange ao preço final de cada produto. 
Assim, diante de tantas alterações nos veículos e a partir das análises dos preços coletados junto às fabricantes, a equipe de planejamento do FNDE considerou adequada a utilização da mediana das cotações para estabelecer o valor máximo aceitável para cada item, o que resultaria no valor total máximo de R$ 2.045.398.000,00, para não haver risco de serem apresentadas propostas inexequíveis pelas empresas, quando da abertura do pregão.
Ao comparar esse total com o valor do último registro de preços (de R$ 1.312.781.616) , atualizado pelo IGPM, o FNDE consignou ter identificado diferença a maior de 36%, possivelmente ocasionada pela falta de insumos e componentes na fabricação de ônibus, dada a situação emergencial ocasionada pela pandemia de Covid-19, bem como pela crise econômica vivenciada nos anos de 2020 e 2021, justificada, ainda, pelas diversas alterações das especificações pontuadas no ETP.
A metodologia do FNDE seguiu as normas previstas, em especial a Instrução Normativa 73/2020, e as sugestões de melhora apontadas pela CGU, de modo que o Fundo poderia ter utilizado como parâmetro até mesmo o valor total máximo de R$ 2,05 bilhões.
Contudo, ante a preocupação com a possibilidade de sobrepreço e diante da possibilidade de utilizar o menor dos valores obtidos na pesquisa de preços (art. 6º da Instrução Normativa 73/2020) , a área demandante da Autarquia decidiu por recomendar o uso dos menores preços encontrados no levantamento, para balizar os lances, quando da abertura do certame.
O valor mínimo obtido foi justamente o valor do último pregão, ajustado pelo Índice de Preços ao Produtor (IPP) , de modo que o valor total máximo para o certame caiu de R$ 2,05 bilhões para R$ 1,57 bilhões, o que representa uma diferença de cerca de R$ 477,8 milhões.
Como o FNDE deixou em sigilo o valor máximo que seria aceito para cada veículo, a redução do valor esperado para o certame não diminuiu a competitividade do pregão e, ao final, a licitação atingiu o valor total de R$ 1,53 bilhões, pouco mais de 2% abaixo do valor máximo estimado pelo órgão.
Assim, restam afastados os indícios de sobrepreço relatos pelos representantes, razão pela qual julgo a presente representação improcedente e revogo a medida cautelar anteriormente concedida.
Ante o exposto, aderindo às manifestações da SecexEducação, voto por que seja adotada a minuta de acórdão que ora submeto à apreciação deste Colegiado. 
TCU, Sala das Sessões, em 25 de maio de 2025.
WALTON ALENCAR RODRIGUES 
Relator